最高法院刑事判決　　　　　　　　　　111年度台上字第872號
　　　　　　　　　　　　　　　　　　111年度台上字第879號
上　訴　人　臺灣高等檢察署臺中檢察分署檢察官陳立偉
被　　　告　林淑媛


　　　　　　黃義豪


上列上訴人因被告等違反洗錢防制法等罪案件，不服臺灣高等法
院臺中分院中華民國110 年9 月23日第二審判決（110 年度上易
字第666 、667 號，起訴案號：臺灣苗栗地方檢察署108 年度偵
字第3845、4951、4952號，109 年度偵字第5383號），提起上訴
，本院判決如下：
    主  文
原判決關於宣告林淑媛如其附表甲編號2 、3 及附表乙編號8 至
20所示之物沒收及追徵部分，暨黃義豪如其附表丙編號1 、2 及
附表丁編號8 至20所示罪刑暨相關沒收及追徵部分均撤銷，發回
臺灣高等法院臺中分院。
    理  由
一、本件原判決認定被告林淑媛有如其犯罪事實欄一之㈠即其附
    表甲編號2 、3 所載，暨其犯罪事實欄一之㈡即其附表乙編
    號8 至20所載一般洗錢之犯行，因而撤銷第一審關於林淑媛
    部分之科刑判決，改判依想像競合犯關係，從一重論處林淑
    媛犯洗錢防制法第14條第1 項之一般洗錢共15罪刑（罪刑部
    分未據檢察官聲明上訴，業已確定，詳下述），及諭知相關
    之沒收及追徵。另認定被告黃義豪有如其犯罪事實欄一之㈠
    即其附表丙編號1 、2 所載，暨其犯罪事實欄一之㈡即其附
    表丁編號8 至20所載故買贓物之犯行，因而撤銷第一審關於
    黃義豪上揭部分之科刑判決，改判仍論處黃義豪故買贓物共
    15罪刑，並定其應執行之刑及諭知易科罰金之折算標準，暨
    為相關沒收、追徵之宣告。以上原判決關於宣告林淑媛如其
    附表甲編號2 、3 及其附表乙編號8 至20所示沒收及追徵部
    分，暨論處黃義豪如其附表丙編號1 、2 及其附表丁編號8
    至20所示罪刑及諭知相關沒收暨追徵，固非無見。
二、按上訴得明示僅就判決之刑、沒收或保安處分一部為之，修
    正後刑事訴訟法第348 條第3 項定有明文。本件檢察官不服
    原判決關於林淑媛部分而提起上訴，明示僅就原判決關於林
    淑媛如其附表甲編號2 、3 及其附表乙編號8 至20所示「宣
    告沒收」部分為之，有卷附檢察官上訴書可稽（見本院卷第
    67頁），且原判決上揭關於林淑媛宣告沒收與其罪刑部分，
    於僅就沒收部分上訴，而罪刑部分未上訴而已確定之情形下
    ，並無互相牽動之不可分關係，則本件關於林淑媛部分之上
    訴範圍，僅及於原判決關於諭知林淑媛如其附表甲編號2 、
    3 及其附表乙編號8 至20所示之沒收及追徵部分。至於原判
    決關於林淑媛罪刑部分，因未經檢察官或林淑媛提出上訴，
    該部分業已確定，且已據原審移送執行（見本院卷第87至95
    頁），不在本院審理範圍，合先敘明。
三、原判決關於論處黃義豪如其附表丙編號1 、2 及其附表丁編
    號8 至20所示罪刑部分：
  ㈠按洗錢防制法第2 條規定：「本法所稱洗錢，指下列行為：
    一、意圖掩飾或隱匿特定犯罪所得來源，或使他人逃避刑事
    追訴，而移轉或變更特定犯罪所得。二、掩飾或隱匿特定犯
    罪所得之本質、來源、去向、所在、所有權、處分權或其他
    權益者。三、收受、持有或使用他人之特定犯罪所得。」即
    本法規範之洗錢行為，包含「處置」（即同條第1 款所定將
    犯罪所得直接予以處理之「移轉變更型」）、「分層化」（
    即同條第2 款所定為使偵查機關難以追查金流狀況，以迂迴
    層轉、化整為零之分層化包裝方式，掩飾或隱匿特定犯罪所
    得之本質、來源、去向、所在、所有權、處分權或其他權益
    之「掩飾隱匿型」）及「整合」（即同條第3 款所定收受、
    持有或使用他人犯罪所得，使該犯罪所得披上合法之外衣，
    俾回歸正常金融體系之「收受持有型」）等各階段行為，且
    洗錢行為影響合法資本市場之金流秩序，並阻撓偵查作為，
    不因行為人係為自己或為他人洗錢而有差異，僅其行為態樣
    不同而已。數行為人各自參與特定犯罪所得之處置、分層及
    整合等階段行為，其間因特定犯罪所得在數行為人間之移轉
    、收受、持有或使用等流動（金流）行為，如係基於彼此共
    同掩飾或隱匿特定犯罪所得來源之犯意聯絡，皆應負一般洗
    錢罪之共同正犯責任，並非單純犯罪後處分贓物之不罰行為
    。
  ㈡本件原判決認定林淑媛侵占其業務上持有億光電子工業股份
    有限公司所有如其附表甲編號2 、3 及附表乙編號8 至20所
    示數量之金線後，分別交由江淵榮及車忠達出售予○○銀樓
    負責人黃義豪而取得現金，再由江淵榮及車忠達將現金交付
    予林淑媛，而以此方式製造金流追查斷點，共同隱匿林淑媛
    業務侵占所得之去向。另黃義豪主觀上預見上揭金線為贓物
    ，仍基於故買贓物之不確定故意而分別予以收購，供己加工
    金飾使用等情，因而論斷林淑媛與江淵榮、車忠達，就上揭
    各次洗錢犯行，應負共同正犯責任（見原判決第7 頁）。另
    就檢察官論告黃義豪所為應成立一般洗錢罪，則說明黃義豪
    收購金線目的，係為供加工金飾使用，乃消費或享受犯罪所
    得，而屬不罰之後行為，不另成立一般洗錢罪等旨（見原判
    決第6 頁）。惟黃義豪為○○銀樓之負責人，係洗錢防制法
    第5 條第3 項第1 款規定所稱從事銀樓業交易之「指定之非
    金融事業人員」，應依銀樓業防制洗錢與打擊資恐辦法（洗
    錢防制法及資恐防制法相關法條共同授權訂定）第6 條及第
    7 條第1 項第1 、2 款之規定，對新臺幣（下同）50萬元（
    含等值外幣）以上之現金交易，應於交易後5 個營業日內，
    依規定格式向法務部調查局（下稱調查局）申報。另客戶如
    有不尋常之交易，且該交易與客戶身分、收入顯不相當或與
    其營業性質無關；及客戶連續以略低於50萬元進行現金交易
    之情形時，並應向調查局為疑似洗錢交易之申報。而本件如
    原判決附表丙編號1 、2 及附表丁編號10、13所示之交易金
    額均逾50萬元；且車忠達自民國106 年7 月5 日至同年12月
    25日，於5 個月間連續13次出售來路不明之金線（即原判決
    附表丁編號8 至20所示），除上揭如原判決附表丁編號10、
    13所示2 次交易金額均逾50萬元以上（分別為50萬9,700 元
    及53萬7,300 元）之外，其他11次交易金額雖略低於50萬元
    ，但總金額亦高達264 萬5,900 元。則原判決既認定黃義豪
    對於江淵榮及車忠達出售之金線係屬「贓物」（犯罪所得）
    已有所預見，倘又未依規定向調查局申報上揭逾50萬元交易
    或疑似洗錢交易之情形，猶為取得交易獲利而予以收受（故
    買），其主觀上是否亦有洗錢之犯意，而應成立上揭條例第
    2 條第3 款規定之洗錢行為？或其與林淑媛、江淵榮及車忠
    達有共同掩飾或隱匿特定犯罪所得來源之犯意聯絡，而應成
    立共同洗錢犯行？即有進一步調查釐清，而為適法論斷之必
    要。檢察官就此既已於原審提出補充理由書指明黃義豪有上
    揭條例第2 條第3 款規定之洗錢行為，並於原審審判期日論
    告，主張黃義豪所為應成立一般洗錢罪（見原審上易字第66
    6 號卷第379 至383 頁、第223 頁），原審自應就此詳予調
    查、釐清。惟原審並未就此詳加究明，遽行判決而為黃義豪
    有利之認定，尚嫌速斷，而難昭折服。
四、原判決關於諭知黃義豪如其附表丙編號1 、2 及其附表丁編
    號8 至20所示沒收及追徵，暨諭知林淑媛如其附表甲編號2
    、3 及其附表乙編號8 至20所示沒收及追徵部分：
  ㈠按洗錢防制法第18條第1 項規定：「犯第14條之罪，其所移
    轉、變更、掩飾、隱匿、收受、取得、持有、使用之財物或
    財產上利益，沒收之。」本條係採義務沒收主義，對於洗錢
    標的之財物或財產上利益，不問是否屬於行為人所有，均應
    依本條規定宣告沒收。且本條係針對洗錢標的所設之特別沒
    收規定，至於洗錢行為標的所生之孳息及洗錢行為人因洗錢
    犯罪而取得對價給付之財產利益，暨不能或不宜執行沒收時
    之追徵、沒收財產發還被害人部分，則仍應回歸適用刑法相
    關沒收規定。
  ㈡本件關於黃義豪收購金線行為，究竟應成立故買贓物或與林
    淑媛等人成立一般洗錢罪之共同正犯，影響黃義豪及林淑媛
    具體應沒收之物及其適用法條之判斷。如屬後者，黃義豪收
    受之金線，係洗錢標的之財物，且為黃義豪實際占（所）有
    取得，應依洗錢防制法第18條第1 項規定沒收；於全部或一
    部不能沒收或不宜執行沒收時，始依刑法第38條之1 第3 項
    規定追徵其價額。相對於黃義豪實際占（所）有取得洗錢標
    的之財物（金線），林淑媛則因洗錢行為而取得黃義豪給付
    之對價利益（即如原判決附表甲編號2 、3 及附表乙編號8
    至20「出售價格」欄所示金額），揆之上揭說明，即應依刑
    法第38條之1 第1 、3 項規定諭知沒收及追徵。原判決上揭
    關於黃義豪部分之罪刑宣告，既經本院撤銷，則關於黃義豪
    、林淑媛上揭部分之沒收及追徵宣告，亦應一併撤銷，由原
    審另為適法之判決，以維法律之正確適用。
五、以上或係檢察官上訴意旨所指摘，或為本院得依職權調查之
    事項，而原判決上開違背法令情形影響於事實之確定，本院
    無可據以為裁判，應認原判決關於諭知林淑媛如其附表甲編
    號2 、3 及其附表乙編號8 至20所示沒收及追徵部分，暨論
    處黃義豪如其附表丙編號1 、2 及其附表丁編號8 至20所示
    罪刑及諭知相關沒收暨追徵部分均有撤銷發回更審之原因。
據上論結，應依刑事訴訟法第397 條、第401 條，判決如主文。
中    華    民    國   111    年    3     月    17    日
                  刑事第一庭審判長法  官  郭  毓  洲  
                                  法  官  林  靜  芬  
                                  法  官  周  盈  文  
                                  法  官  蔡  憲  德  
                                  法  官  林  英  志  
本件正本證明與原本無異
                                  書記官
中    華    民    國   111    年    3     月    23    日